【裁判字號】    99,簡上,161
【裁判日期】    990331
【裁判案由】    偽造文書
【裁判全文】
臺灣臺中地方法院刑事判決             99年度簡上字第161號
上  訴  人  臺灣臺中地方法院檢察署檢察官
被      告  甲○○○
上  訴  人
即  被  告  乙 ○ ○
上列上訴人因被告等偽造文書案件，不服中華民國98年12月31日
本院98年度簡字第1365號第一審簡易判決（起訴案號：98年度偵
字第13704、16266號），提起上訴，本院管轄之第二審合議庭判
決如下：
    主    文
上訴駁回。
    犯罪事實
一、甲○○○與周演堂（由檢察官另案偵辦）為夫妻，周演堂係
    址設台中市○區○○○路 149號國展工業社之負責人，甲○
    ○○亦參與該工業社之經營，均為從事業務之人，有關填報
    各類所得扣繳暨免扣繳憑單（下稱扣繳憑單）及申報營利事
    業所得稅，皆為其業務上之行為；乙○○則係國展工業社之
    員工。甲○○○與周演堂均明知國展工業社於民國96年間，
    所聘用者係陳天盛之配偶乙○○，支付薪資之對象亦為乙○
    ○，並未聘用陳天盛為員工，亦未支付任何薪資予陳天盛，
    竟因乙○○積欠信用卡款近 200萬元，恐遭債權銀行追索扣
    薪，乃央求甲○○○將其向國展工業社領取之薪資，以配偶
    陳天盛名義申報，三人即共同基於明知為不實事項而登載之
    犯意聯絡，於96年間，先由乙○○提供不知情之陳天盛之身
    分資料，供甲○○○虛偽登載國展工業社於96年度支給陳天
    盛新臺幣（下同)180,812元薪資之不實事項於業務上製作之
    96年度扣繳憑單後，再由周演堂於97年5月2日持向財政部臺
    灣省中區國稅局申報國展工業社96年度營利事業所得稅，足
    以生損害於陳天盛及稅捐機關課稅管理之正確性。
二、案經乙○○告發及臺灣臺中地方法院檢察署檢察官自動偵查
    起訴，並由原審法院逕以簡易判決處刑。
    理    由
一、證據能力方面：按當事人、代理人或辯護人於法院調查證據
    時，知有第159條第1項不得為證據之情形，而未於言詞辯論
    終結前聲明異議者，視為有前項之同意，刑事訴訟法第 159
    條之5第2項定有明文。此乃係基於證據資料愈豐富，愈有助
    於真實發現之理念，酌採當事人進行主義之證據處分權原則
    ，並強化言詞辯論主義，透過當事人等到庭所為之法庭活動
    ，在使訴訟程序順暢進行之要求下，承認傳聞證據於一定條
    件內，得具證據適格。此種「擬制同意」，因與同條第一項
    之明示同意有別，實務上常見當事人等係以「無異議」或「
    沒有意見」表示之，斯時倘該證據資料之性質，已經辯護人
    閱卷而知悉，或自起訴書、原審判決書之記載而了解，或偵
    、審中經檢察官、審判長、受命法官、受託法官告知，或被
    告逕為認罪答辯或有類似之作為、情況，即可認該相關人員
    於調查證據之時，知情而合於擬制同意之要件（最高法院96
    年度台上字第4174號判決要旨參照）。查本件檢察官、被告
    等於本院準備程序及審判期日均未對本院下述所引用之證據
    表示意見，且迄至言詞辯論終結前亦未聲明異議，本院審酌
    該等證據資料製作時之情況，尚無違法不當及證明力明顯過
    低之瑕疵，且為證明犯罪事實存否所必要，認為以之作為證
    據應屬適當，揆諸前開說明，自均具證據能力。
二、訊據被告甲○○○對上開犯罪事實坦白認罪（見本院卷第28
    、44、45頁），上訴人即被告乙○○則矢口否認有何犯行，
    辯稱：被告甲○○○於95年間有跟我要陳天盛的身分資料，
    我有給她，但隔天就馬上阻止被告甲○○○申報，不知其於
    96年度為不實之申報云云。經查：
  (一)被告甲○○○與周演堂為夫妻，周演堂係址設台中市○區
      ○○○路 149號國展工業社之負責人，被告甲○○○亦參
      與該工業社之經營，而被告乙○○則係受雇於國展工業社
      ，擔任論件計酬之員工，其配偶陳天盛並未曾任職於國展
      工業社，嗣被告甲○○○將國展工業社於96年度支付被告
      乙○○ 180,812元薪資，虛偽登載係支給陳天盛之不實事
      項於業務上製作之96年度扣繳憑單後，再由周演堂於97年
      5月2日持向財政部臺灣省中區國稅局申報國展工業社96年
      度營利事業所得稅等情，業據被告甲○○○供述明確（見
      98年度他字第1842號偵查卷第8、9頁、98年度易字第4130
      號偵查卷第17頁、本院卷第28、43頁），核與被告乙○○
      在偵查中指證及在原審以被告身分供述；證人陳天盛、周
      演堂在偵查中所證情節相符（見98年度他字第1842號偵查
      卷第3、4、9頁、98年度偵字第13704號偵查卷第 5、19頁
      、98年度易字第4130號卷第17頁），並有扣繳憑單、勞工
      保險被保險人投保資料表各 1份、財政部臺灣省中區國稅
      局大智稽徵所98年 8月12日中區國大智一字第0980016737
      號函檢附國展工業社96年度營利事業所得稅結算申報資料
      及被告乙○○之日記帳1冊在卷足參（見98年度他字第184
      2號偵查卷第12頁、98年度偵字第13704號偵查卷第24、25
      、27至36頁），足見被告甲○○○確有將國展工業社於96
      年度支付被告乙○○ 180,812元薪資，虛偽登載係支給陳
      天盛之不實事項於業務上製作之96年度扣繳憑單後，再由
      周演堂於97年5月2日持向財政部臺灣省中區國稅局申報國
      展工業社96年度營利事業所得稅等行為，洵堪認定。
  (二)被告乙○○如何提供其配偶陳天盛之身分資料，供被告甲
      ○○○虛偽申報陳天盛在國展工業社之薪資，且事先確已
      知悉所提供資料之用途等情，業據被告乙○○於偵查中陳
      述明確（見98年度他字第1842號偵查卷第3、4頁），復於
      原審及本院準備程序均為認罪之陳述（見98年度易字第41
      30號卷第17頁、本院卷第28頁），其於本院審判期日改辯
      稱：隔日即阻止且不知被告甲○○○於96年度為不實之申
      報云云，前後明顯不一，所辯已難輕信。況被告乙○○於
      偵查中陳述：96年要申報所得稅時（按應指申報96年度所
      得稅時），我妹妹告知我不可以如此，我就馬上跟甲○○
      ○說不能這樣做，她報我先生多少薪資我不知道，但我有
      留存單據等語（見98年度他字第1842號偵查卷第3、4頁）
      。參諸所得稅法第89條、第92條等規定，事業單位最遲應
      於每年一月底將上一年之給付及扣繳稅額等資料，彙報該
      管稽徵機關查核，並於 2月10日前，將扣繳憑單填發納稅
      義務人，則被告乙○○既能提出其所留存國展工業社製作
      陳天盛96年度之扣繳憑單（見98年度他字第1842號偵查卷
      第12頁)，是該扣繳憑單於翌年2月間當已填發予陳天盛；
      且如被告乙○○所云，其於同年 5月間申報96年度所得稅
      時，經其妹妹告知，方知不可以如此，顯見被告乙○○確
      有事先同意，並提供其配偶陳天盛之身分資料，供被告甲
      ○○○虛偽申報陳天盛96年在國展工業社之薪資，殆無疑
      義。縱被告乙○○事後知悉不可以如此，並立即跟被告甲
      ○○○說不能這樣做，亦無從解免其知情並共同參與犯罪
      之責任。
  (三)被告乙○○雖指稱因伊無健保、勞保，不能工作，被告甲
      ○○○告知以配偶名義申報薪資，即可繼續工作，其方提
      供陳天盛之身分資料云云（見98年度他字第1842號偵查卷
      第4頁)，然為被告甲○○○所否認，並堅稱係被告乙○○
      主動要求將其薪資以她先生名義開扣繳憑單，她說她有信
      用卡的問題，如果薪資掛在她名下，會被信用卡公司扣款
      等語（見本院卷第43、44頁）。查有無參加全民健康保險
      、勞工保險，與能否從事工作，並無任何關聯，反而係雇
      主未據實為勞工申報加保，將受主管機關查處，此為眾所
      周知之事。又被告乙○○自74年6月1日起即加入勞工保險
      ，其間數次加保、退保，有上開勞工保險被保險人投保資
      料表可憑，且依被告乙○○所提出之在職證明，其自85年
      7月10日即在國展工業社任職（見98年度偵字第13704號偵
      查卷第7頁），惟迄87年6月25日止，被告乙○○均以台中
      市營造業職業工會為投保單位，亦有投保與實際任職單位
      不符之情事，則被告乙○○指稱因伊無健保、勞保，不能
      工作，被告甲○○○告知以配偶名義申報薪資，即可繼續
      工作，方提供陳天盛之身分資料云云，顯與常情不符。又
      被告乙○○在94至96年間，積欠7、8間銀行信用卡債款，
      總額近200萬元等情，業據其陳明在卷（見本院卷第44頁)
      ，則被告甲○○○陳稱係被告乙○○主動要求將其薪資以
      她先生名義開扣繳憑單，她說她有信用卡的問題，如果薪
      資掛在她名下，會被信用卡公司扣款等情，即屬信而有徵
      。況被告乙○○係因自認於97年底遭被告甲○○○不當解
      雇，方於98年4月16日向檢察官申告（見98年度他字第184
      24號偵查卷第3頁)，則被告乙○○顯對被告甲○○○心存
      極大之不滿，所為不利於被告甲○○○之指訴，是否全然
      可信，即有存疑。是比較被告甲○○○、乙○○就本案犯
      罪原因之說詞，應以被告甲○○○所言較符真實可採，堪
      認本件確係因被告乙○○積欠信用卡款近 200萬元，恐遭
      債權銀行追索扣薪，方央求被告甲○○○將其向國展工業
      社領取之薪資，以配偶陳天盛名義申報。
  (四)被告乙○○先提供其配偶陳天盛之身分資料，供被告甲○
      ○○虛偽登載國展工業社於96年度支給陳天盛 180,812元
      薪資之不實事項於業務上製作之96年度扣繳憑單後，再由
      周演堂於97年5月2日持向財政部臺灣省中區國稅局申報國
      展工業社96年度營利事業所得稅，當足以生損害於陳天盛
      及稅捐機關課稅管理之正確性。
  (五)綜上所述，被告甲○○○、乙○○業務上文書登載不實再
      持以行使之犯罪事證已臻明確，被告乙○○所辯乃畏罪卸
      責之詞，無可採信，渠二人之犯行均堪認定，皆應依法論
      罪科刑。
三、核被告甲○○○、乙○○所為，均係犯刑法第216條、第215
    條行使業務登載不實文書罪。被告等業務文書登載不實之低
    度行為，應為行使該業務登載不實文書之高度行為所吸收，
    不另論罪。被告甲○○○、乙○○與周演堂間，有犯意聯絡
    及行為分擔，均為共同正犯。被告乙○○雖非從事填發及行
    使本件扣繳憑單業務之人，惟依刑法第31條第 1項前段規定
    ，仍應論以共同正犯。又本案係肇因於被告乙○○為避免遭
    債權銀行追索扣薪，始起意犯罪，則被告乙○○之犯罪情節
    當未較被告甲○○○為輕，自不宜依刑法第31條第 1項但書
    規定，減輕其刑。
四、原審法院因認被告甲○○○、乙○○之罪證明確，適用刑法
    第28條、第31條第1項前段、第216條、第215條、第41條第1
    項前段、刑法施行法第1條之1等規定，並分別審酌被告甲○
    ○○、乙○○犯罪之一切情狀，量處被告甲○○○有期徒刑
    3月；被告乙○○有期徒刑2月，並均諭知易科罰金之折算標
    準。核其認事用法均無違誤，量刑亦屬妥適，應予維持。檢
    察官未詳加衡酌被告甲○○○之犯罪情節並未較被告乙○○
    為重，上訴指摘原審就被告甲○○○部分有量刑過輕之不當
    ，為無理由；另被告乙○○上訴否認犯罪，亦無理由，均應
    予以駁回。至被告乙○○於本院審判期日猶飾詞卸責，難認
    具有悔悟之真誠，本院認對其所宣告之刑並無以暫不執行為
    適當之情事，是被告乙○○請求宣告緩刑，不應准許，附此
    敘明。
五、據上論斷，應依刑事訴訟法第455條之1第1項、第3項、第36
    8條，判決如主文。
本案經檢察官丙○○到庭執行職務。
中    華    民    國    99    年    3     月    31    日
            刑事第四庭    審判長法  官  鄭永玉
                                法  官  潘曉玫
                                法  官  張恩賜
以上正本證明與原本無異。
不得上訴。
                                書記官  黃舜民
中    華    民    國    99    年    3     月    31    日
附錄論罪科刑法條
刑法第216條：
行使第二百十條至第二百十五條之文書者，依偽造、變造文書或
登載不實事項或使登載不實事項之規定處斷。
刑法第215條：
從事業務之人，明知為不實之事項，而登載於其業務上作成之文
書，足以生損害於公眾或他人者，處三年以下有期徒刑、拘役或
五百元以下罰金。

司法院資訊處製作；財團法人民間司法改革基金會備份。
